---
title: "Comportamiento legislativo de las derechas chilenas"
subtitle: "Una exploración con B-Call para la Cámara de Diputadas y Diputados, 2024"
author: "Matías Díaz"
date: "2026"
output:
  xaringan::moon_reader:
    css:
      - default
      - metropolis
      - metropolis-fonts
      - title-affils.css
    nature:
      ratio: "16:9"
      highlightStyle: github
      highlightLines: true
      countIncrementalSlides: false
      slideNumberFormat: "%current% / %total%"
      navigation:
        scroll: false
      progress: true
      seal: true
knit: pagedown::chrome_print
---

```{r setup, include=FALSE}
knitr::opts_chunk$set(
  echo = FALSE,
  warning = FALSE,
  message = FALSE,
  fig.align = "center",
  out.width = "85%",
  dpi = 160
)

library(here)
```

# Pregunta de investigación

## ¿El surgimiento de una nueva derecha conservadora modifica el comportamiento legislativo de las derechas chilenas?

Nos interesa estudiar si el **neo-gremialismo** no solo constituye un conjunto de ideas, sino también un principio que:

- organiza el comportamiento de sus representantes;
- diferencia a Republicanos de la derecha tradicional;
- y eventualmente condiciona el movimiento del resto de la derecha.

La presentación desarrolla una **primera exploración descriptiva** del componente conductual de este argumento.

---

# El ascenso de Republicanos

La derecha chilena dejó de estar organizada exclusivamente en torno a RN y la UDI.

- Republicanos emerge como un actor propio, a la derecha de los partidos tradicionales.
- Su crecimiento electoral transforma la composición y la competencia dentro del sector.
- Esto abre una pregunta conductual: ¿esa diferenciación también se observa en el Congreso?

.note[
El punto de partida no es asumir que Republicanos es solamente “más extremo”, sino examinar si constituye un bloque legislativo distintivo y coordinado.
]

---

# Motivación teórica

## Del neo-gremialismo como ideas al neo-gremialismo como comportamiento

Si el neo-gremialismo organiza efectivamente a una nueva derecha, deberíamos observar al menos tres huellas:

1. una **posición legislativa diferenciada**;
2. una **bancada internamente coordinada**;
3. una posible **presión sobre la derecha tradicional**.

Esta presentación examina las dos primeras y ofrece evidencia descriptiva inicial sobre la tercera.

---

# Estrategia general

1. Estimar la posición legislativa mediante **B-Call**.
2. Observar su variación trimestral durante 2024.
3. Comparar la localización de Republicanos con la derecha tradicional.
4. Distinguir entre:
   - la “cohesión” individual de B-Call;
   - y la unidad partidaria observada voto a voto.
5. Dejar el **contenido sustantivo de las votaciones** para una etapa posterior.

---

class: inverse, center, middle, mline

# Datos y método

---

# Universo de votaciones

La unidad básica es el voto de un diputado en una votación nominal.

- Universo recolectado: **21.317 votaciones nominales entre 2010 y 2026**.
- Votaciones identificadas como indicaciones: **3.809**.
- Año utilizado en esta primera aplicación: **2024**.
- Votaciones nominales analizadas en 2024: **1.844**.
- Diputados observados: **155**.
- Uunidad de Análisis: Registros diputado × votación = **221.250**.
- Se incluyen **todas las votaciones**, sin filtrar por clase ni disponibilidad de texto.
- B-Call excluye internamente las votaciones que no presentan varianza.

El análisis de 2024 funciona como una **prueba del procedimiento**: permite comprobar la preparación de los datos, la estimación de B-Call y la interpretación de sus resultados antes de extender el análisis al universo completo.

---

# Universo recolectado por año

```{r universo-completo, out.width='96%'}
knitr::include_graphics(
  here::here(
    "presentation",
    "figures",
    "00_votaciones_por_anio.png"
  )
)
```

.small[
Las 1.844 votaciones de 2024 representan aproximadamente el 8,7% de las 21.317 votaciones recolectadas. Las restantes se incorporarán en la aplicación definitiva.
]

---

# Distribución trimestral

```{r distribucion-trimestral, out.width='82%'}
knitr::include_graphics(
  here::here(
    "presentation",
    "figures",
    "01_votaciones_por_trimestre.png"
  )
)
```

---

# ¿Qué hace B-Call en cada votación?

Para cada diputado $i$ y votación $j$, B-Call construye una posición específica:

$$u_{ij}=f_j\left(\frac{v_{ij}-M_j}{S_j}\right)$$

- $v_{ij}$: voto del diputado $i$ en la votación $j$.
- $M_j$: promedio de la Cámara en esa votación.
- $S_j$: dispersión de los votos en esa votación.
- $f_j$: orienta el signo según cuál grupo —izquierda o derecha— apoyó relativamente más la propuesta.

Por tanto, $u_{ij}$ representa la **desviación estandarizada y orientada del diputado respecto del marco general de una votación particular**.

---

# Primera dimensión: posición ideológica

$$d_{1i}=\frac{1}{n}\sum_{j=1}^{n}u_{ij}$$
$d_{1i}$ es la posición promedio del diputado a través de las votaciones.

- Valores negativos: comportamiento relativamente más orientado hacia la izquierda.
- Valores positivos: comportamiento relativamente más orientado hacia la derecha.
- Una mayor magnitud indica una desviación promedio mayor respecto del patrón general de la Cámara.
En esta aplicación, $d_1$ permite comparar la **localización legislativa** de Republicanos y los partidos de la derecha tradicional.

---

# Segunda dimensión: “cohesión” en B-Call

$$d_{2i}=\sqrt{\frac{\sum_{j=1}^{n}\left(u_{ij}-d_{1i}\right)^2}{n}}$$

$d_{2i}$ es la desviación estándar de las posiciones específicas $u_{ij}$ de un diputado.

- **Menor $d_2$:** el diputado ocupa una posición relativa más similar entre votaciones.
- **Mayor $d_2$:** su posición ideológica respecto del marco general de la Cámara fluctúa más entre votaciones.

.note[
El artículo denomina esta dimensión “cohesión”, pero se trata de una propiedad **intraindividual**. No mide directamente si los integrantes de un partido votan juntos.
]

---

# Mismo $d_1$, distinto $d_2$

```{r ejemplo-d2, out.width='86%', fig.height=5.0}
knitr::include_graphics(
  here::here(
    "presentation",
    "figures",
    "02_mismo_d1_distinto_d2.png"
  )
)
```

---

# Dos niveles que no debemos confundir

| Concepto | Comparación | Indicador |
|:--|:--|:--|
| Posición B-Call | Promedio de un diputado entre votaciones | $d_{1i}$ |
| “Cohesión” B-Call | Variación del mismo diputado entre votaciones | $d_{2i}$ |
| Proximidad en el mapa | Similitud en $d_1$ y $d_2$ entre diputados | Distancia entre puntos |
| Unidad partidaria | Coincidencia de votos entre copartidarios | Acuerdo entre pares |

Republicanos puede presentar simultáneamente ** $d_2$ alto** y **alta unidad partidaria** si sus diputados cambian juntos su distancia respecto de la Cámara.

---

# Comparabilidad temporal

- Se estima un modelo B-Call para el año completo como referencia descriptiva.
- Luego se estima un modelo separado para cada trimestre.
- Las puntuaciones trimestrales se utilizan en su escala B-Call original.
- No aplicamos una regresión de alineamiento posterior.

La comparación trimestral es **exploratoria**: cada trimestre contiene un conjunto diferente de votaciones y el cuarto trimestre concentra muchas más observaciones.

---

class: inverse, center, middle, mline

# Resultados

---

# Mapa B-Call anual

```{r mapa-anual, out.width='84%', fig.height=5.2}
knitr::include_graphics(
  here::here(
    "presentation",
    "figures",
    "03_bcall_anual.png"
  )
)
```

---

# Mapas B-Call trimestrales originales

```{r mapas-trimestrales, out.width='96%', fig.height=5.5}
knitr::include_graphics(
  here::here(
    "presentation",
    "figures",
    "04_bcall_trimestral.png"
  )
)
```

---

# La derecha en el mapa anual

| Partido | Diputados | Mediana $d_1$ | Mediana $d_2$ |
|:--|--:|--:|--:|
| Evópoli | 2 | 0,422 | 0,833 |
| PSC | 3 | 0,490 | 0,806 |
| RN | 17 | 0,529 | 0,715 |
| UDI | 19 | 0,574 | 0,793 |
| Republicanos | 7 | **0,977** | **0,956** |

Republicanos aparece como el partido ubicado **más a la derecha** entre los partidos considerados. Su separación respecto de RN, UDI y Evópoli es visible en $d_1$.
Su $d_2$ relativamente alto requiere una lectura distinta: no prueba falta de unidad partidaria, sino una mayor variación entre votaciones en la distancia de sus diputados respecto de la Cámara.

---

# Posición trimestral de las derechas

```{r posicion-trimestral, out.width='85%', fig.height=5.1}
knitr::include_graphics(
  here::here(
    "presentation",
    "figures",
    "05_posicion_trimestral_derechas.png"
  )
)
```

---

# ¿Qué muestra la posición trimestral?

## Un patrón de diferenciación, más que una simple ampliación de la derecha existente

- Republicanos se mantiene sistemáticamente en el extremo derecho del espacio legislativo.
- Sus diputados forman un conjunto compacto en la dimensión de posición.
- La distancia respecto de la derecha tradicional no parece reducirse a un único trimestre.
- RN, UDI y Evópoli ocupan posiciones más próximas entre sí que respecto de Republicanos.

.note[
Esta evidencia describe una diferenciación conductual. Por sí sola, no permite atribuirla al contenido neo-gremialista de las iniciativas votadas.
]

---

# La dimensión $d_2$

```{r variabilidad-bcall, out.width='85%', fig.height=5.1}
knitr::include_graphics(
  here::here(
    "presentation",
    "figures",
    "06_cohesion_bcall_d2.png"
  )
)
```

---

# Cohesión partidaria: índice de Rice

Para cada partido $p$ y votación $j$, el índice compara votos afirmativos y negativos:

$$Rice_{pj}=\frac{\left|A_{pj}-N_{pj}\right|}{A_{pj}+N_{pj}}$$

- $A_{pj}$: votos afirmativos del partido.
- $N_{pj}$: votos negativos del partido.
- 0 indica división perfecta; 1 indica completa unidad entre afirmativos y negativos.
- Las abstenciones no entran en el denominador del índice clásico.

Luego promediamos el índice entre las votaciones de cada trimestre.

## ¿Los diputados de un mismo partido votan juntos?

---

# Índice de Rice por trimestre

```{r unidad-partidaria, out.width='85%', fig.height=5.1}
knitr::include_graphics(
  here::here(
    "presentation",
    "figures",
    "07_indice_rice.png"
  )
)
```

---

# El patrón de Republicanos

| Trimestre | Votaciones | Índice de Rice promedio |
|:--|--:|--:|
| 2024-T1 | 260 | 99,5% |
| 2024-T2 | 344 | 98,8% |
| 2024-T3 | 331 | 99,0% |
| 2024-T4 | 908 | 99,4% |

Republicanos combina:

- una localización sistemáticamente más a la derecha;
- diputados próximos entre sí en el mapa B-Call;
- un $d_2$ relativamente alto;
- y niveles muy elevados en el índice de Rice.

---

# Interpretación sustantiva

## Republicanos constituye un bloque compacto y altamente coordinado, ubicado sistemáticamente más a la derecha.

Su $d_2$ elevado indica que la **magnitud de su distancia respecto del patrón general de la Cámara cambia entre votaciones**.

El alto índice de Rice indica, al mismo tiempo, que sus diputados tienden a votar **de manera conjunta**.

Por tanto, no observamos una bancada internamente errática, sino una bancada que puede variar su distancia respecto de la Cámara sin perder coordinación interna.

---

# Polarización dentro de la derecha

```{r polarizacion-derecha, out.width='80%', fig.height=5.4}
knitr::include_graphics(
  here::here(
    "presentation",
    "figures",
    "08_polarizacion_dentro_derecha.png"
  )
)
```

.small[
Los paneles combinan tres expresiones distintas de la distancia: rango de posiciones partidarias, distancia entre nueva y derecha tradicional, y frecuencia de votos modales opuestos.
]

---

# ¿Se mueve la derecha tradicional?

```{r movimiento-derecha-tradicional, out.width='85%', fig.height=5.1}
knitr::include_graphics(
  here::here(
    "presentation",
    "figures",
    "09_movimiento_derecha_tradicional.png"
  )
)
```

---

# ¿Existe convergencia hacia la nueva derecha?

```{r convergencia-nueva-derecha, out.width='85%', fig.height=5.1}
knitr::include_graphics(
  here::here(
    "presentation",
    "figures",
    "10_convergencia_nueva_derecha.png"
  )
)
```

---

class: inverse, center, middle, mline

# Conclusiones

---

# Principales hallazgos

1. **Diferenciación ideológica:** Republicanos ocupa durante 2024 una posición legislativa más a la derecha que RN, UDI y Evópoli.
2. **Compacidad:** sus diputados presentan posiciones B-Call semejantes entre sí.
3. **Coordinación:** Republicanos registra niveles muy altos en el índice de Rice.
4. **Variación conjunta:** su $d_2$ alto no implica desunión; señala que la distancia respecto de la Cámara fluctúa entre votaciones, mientras sus miembros continúan votando juntos.
5. **Condicionamiento todavía abierto:** los movimientos de la derecha tradicional son descriptivos y no permiten afirmar todavía que Republicanos los cause.

---

# ¿Qué podemos afirmar sobre el neo-gremialismo?

Los resultados son compatibles con la existencia de un actor nuevo que combina:

- una posición legislativa distintiva;
- una bancada compacta;
- y una fuerte capacidad de coordinación interna.

Sin embargo, B-Call identifica un **patrón de comportamiento**, no el contenido ideológico específico que lo produce.

Para vincular este patrón con el neo-gremialismo se necesitaría estudiar posteriormente **qué materias, proyectos e indicaciones generan la diferenciación observada**.

---

# Alcances y límites

- Los resultados presentados corresponden solamente a 2024, utilizado como prueba del procedimiento.
- El universo recolectado contiene 21.317 votaciones entre 2010 y 2026 y será incorporado posteriormente.
- Los trimestres contienen números y composiciones diferentes de votaciones.
- B-Call estima posiciones relativas al universo legislativo de cada periodo.
- $d_2$ no debe presentarse sin más como cohesión partidaria.
- El índice de Rice describe coordinación, pero no explica sus fundamentos ideológicos y excluye las abstenciones.
- Sin análisis de contenido, la conexión con el neo-gremialismo sigue siendo una interpretación teórica que debe contrastarse.

---

class: inverse, center, middle

# Gracias

## Comportamiento legislativo de las derechas chilenas

### Exploración B-Call, 2024
